臺灣臺北地方法院民事判決　　　　　　　 96年度訴字第315號
原　　　告　戊○○
訴訟代理人　廖湖中律師
受告知訴訟　乙○○
人
被　　　告　全家便利商店股份有限公司
法定代理人　丙○○
訴訟代理人　丁○○
當事人間請求確認債權存在事件，本院於中華民國96年10月24日
言詞辯論終結，判決如下：
    主      文
確認乙○○對於被告之債權於新臺幣壹佰拾捌萬仟柒佰貳拾
肆元之範圍內存在。
原告其餘之訴駁回。
訴訟費用由被告負擔二分之一，餘由原告負擔。
    事實及理由
一、按訴狀送達後，原告不得將原訴變更或追加他訴，但擴張或
    減縮應受判決事項之聲明者，不在此限，民事訴訟法第255
    條第1項第3款定有明文。本件原告戊○○起訴原請求確認受
    告知訴訟人乙○○對於被告全家便利商店股份有限公司之保
    證金債權在新臺幣（下同）2,803,240元之範圍存在，嗣於
    本院審理中之民國96年6月13日言詞辯論時追加請求確認之
    債權及於其他金錢債權，被告雖不同意原告為訴之追加，但
    核原告追加之性質，係屬擴張應受判決之事項之聲明，按諸
    上揭規定，自應准許之。
二、原告起訴主張：
    (一)受告知訴訟人乙○○曾簽發發票日為95年10月19日、票號
      VB0000000號、金額310萬元之支票，向原告調借現款，惟
      屆期竟因存款不足退票，退票後，乙○○僅償還原告32萬
      元，即脫產、隱匿財產以圖逃避債務，原告即聲請假扣押
      ，查封乙○○之收入及其對被告簽訂全家便利商店加盟契
      約存入之保證金，共有中和華順店、中和秀鴻店、中和偉
      德店、中和漳和店、中和和興店、新店君臨店、板橋實踐
      店、板橋偉豐店、土城樂利店九家加盟店，除板橋實踐店
      為30萬元外，其餘每家保證金為60萬元，鈞院於95年12月
      4日以北院錦執全助正字第2152號執行命令，禁止乙○○
      在2,803,240元範圍內向被告收取該項保證金債權或為其
      他處分，被告亦不得向乙○○清償，詎被告收受上開執行
      命令後，卻聲明異議主張乙○○對其無保證金債權存在；
      嗣被告於審理中自承乙○○對其有一般債權1,383,724元
      存在，原告即就該部分聲請強制執行，惟被告仍聲明異議
      ，爰依強制執行法第120條第2項規定提起本件之訴。
    (二)對於兩造爭執事項之陳述：
    　1.依被告所提加盟店解約清算表，被告經辦、課長、經理
　      所蓋日期章為95年12月21日至96年1月17日，均在法院
        扣押命令之後，足證被告所稱加盟契約終止或清算，係
        在接獲扣押命令後所為，且依該清算表，被告承辦人接
        獲法院扣押命令後用印時，乙○○尚有保證金3,463,51
        9元。退步言之，被告於答辯(二)狀自認乙○○對其有1,3
        83,724元之一般債權存在。至被告所稱95年9月至95年1
        1月7日間，乙○○未依加盟契約約定，匯回營業收入6,
        367,771元，為被告片面製作，不足採信。
      2.被告被證四所提委任狀乙○○之簽名、蓋章，顯與乙○
        ○於加盟契約書之簽名與蓋章不同，亦與被證一之協議
        書不同，且乙○○於95年11月3日出境，95年12月22日
        入境，而上開委任狀之日期係95年11月6日，當時乙○
        ○不在國內，該委任狀顯係偽造，足證乙○○並無委任
        甲○○○與被告終止加盟契約並進行清算事宜，至被告
        辯稱該委任狀為乙○○出國前簽訂而預填日期云云，除
        更證明該委任狀虛偽外，若確為乙○○出國前所簽，按
        實記載即可，何須預填日期，又被告係於95年11月3日2
        1時寄出存證信函，回執為95年11月5日16時，斯時乙○
        ○已出境，不可能本人收受該存證信函。又95年11月6
        日當日那能決定中和華順、中和秀鴻、板橋實踐、新店
        君臨四店不同之裝潢設備讓售被告數字、返還裝璜補助
        款、解約金及事務處理費，顯係意圖避免強制執行，為
        被告與甲○○○間之通謀虛偽意思表示，當然無效。
      3.被證四之委任狀只提及中和華順、中和秀鴻、板橋實踐
        及新店君臨店，且終止協議書及解約清算表僅甲○○○
        簽名，又未載明代理意旨，可證乙○○未委任甲○○○
        終止加盟契約並進行清算事宜，乙○○與被告間並無終
        止加盟契約，進行清算，乙○○對被告之債權額應為3,
        463,519元。
      4.被證四之委任狀為偽造，且解約清算後，如有剩餘金額
        ，全數匯入受任人金融機構帳戶，並無讓與訴外人辜偉
        正及廖姵清。
      5.依強制執行法第51條第2項規定甲○○○與被告在收受
        法院扣押命令後，始進行清算，對原告不生效力，況甲
        ○○○無權代理乙○○清算。且依乙○○與被告加盟契
        約第44條第1項約定，中途解約，應於三個月前，以書
        面通知他方，被告並未提出，顯然不實。
　　(三)聲明：確認受告知訴訟人乙○○對於被告之保證金債權及
　　　其他金錢債權，在2,803,240元之範圍存在。
三、被告答辯意旨：
    (一)被告與乙○○加盟之九家店舖，於加盟契約終止後，即依
      約進行交互計算之解約清算，就每家店舖於乙○○應給付
      於被告之債務，抵銷其對被告之債權，並經其委任之甲○
      ○○確認解約清算表後，被告於該債權未為通知讓與前，
      尚須給付乙○○1,383,724元。甲○○○受乙○○之託處
      理對被告之債權1,383,724元，在被告未為收受原告扣押
      命令前，自有權限將該債權讓與辜偉正及廖姵清，以處理
      乙○○積欠渠等之薪資及借款。又被告與甲○○○所簽之
      協議書，其性質應同於債權讓與法律行為中讓與人對債務
      人之讓與通知，該債權讓與應有效成立，該債權既經讓與
      ，則乙○○對被告已無任何債權存在。原告主張被告與乙
      ○○之清算係在收受法院扣押命令後所為云云，惟加盟關
      係終止後，雙方之債權債務無立即得知結果，尚需待於次
      月或次次月，由商品廠商或公家機關交寄乙○○訂購商品
      全部之進貨單據及水、電、電話費單據後，再據以作帳計
      算，以確認其最後銷售日前之訂貨明細及營業雜費金額，
      依被告與乙○○及甲○○○簽立之加盟契約終止書第6條
      亦明定契約終止清算期間，自雙方合約終止日翌月起60日
      內為之。被告與乙○○九家加盟店之帳務計算係「往來帳
      」方式計算，即民法第400條之交互計算，個別之債權不
      得為第三人執行扣押之標的，俾各項目結算並於約定期間
      或契約終止時，經互相抵銷後算出差額，確認孰為債務人
      後，債務人即負支付之義務，被告與乙○○於清算未有結
      果前，雙方債權債務關係不明下，原告具狀要求扣押乙○
      ○之保證金債權，被告當須聲明異議，原告稱被告於收受
      扣押命令後，始進行清算云云，與事實不符。況保證金不
      得為強制執行之標的。
    (二)被告與乙○○九家加盟店舖，其中板橋偉豐店、中和和興
      店、中和漳和店、土城樂利店、中和偉德店，係於95年10
      月5日雙方合意終止，終止後依約進入清算程序，並於95
      年12月21日由被告提出清算結果，經甲○○○簽名確認金
      額。另新店君臨店、中和秀鴻店、中和華順店、板橋實踐
      店，由於乙○○自95年10月21日起至95年11月2日止，未
      正常匯寄營業收入，累計金額達2,134,340元，被告為確
      保權益，避免損害擴大，依雙方所簽加盟契約保證金變更
      協議書第3條約定，以乙○○違約未匯款而終止該四家加
      盟店合約，於95年11月3日以台北北門郵局第5311號存證
      信函通知終止，並告知將於95年11月7日接回店舖，故該
      四家加盟店，係由被告一方行使終止權；被告於95年11月
      7日上午10時開始盤點接回店舖時，甲○○○於現場提出
      乙○○之委任狀，表明受任處理點交該四家店舖，被告考
      量甲○○○與乙○○乃母子關係，甲○○○為乙○○與被
      告加盟契約之連帶保證人，被告寄發存證信函至接店前幾
      日多次電話聯繫乙○○未果，四家店舖點交現場，須有人
      在場並確認盤點現金金額、貨品數量及相關費用，進行後
      續解約清算程序等情，確認信甲○○○為有權代理解決乙
      ○○與被告之爭執，縱認甲○○○未受乙○○委任，乙○
      ○亦應負表見代理授權人責任；且該四家店舖既經被告行
      使終止權終止加盟契約，甲○○○與被告所簽加盟契約終
      止協議書之確認費用等，並不影響加盟契約已終止之效力
      。甲○○○之委任狀雖填載95年11月6日，當時乙○○雖
      不在國內，但不能直接導出委任狀為偽造，應為乙○○出
      國前簽訂而預填日期，被告於接店前，亦不知乙○○已出
      國，只知其避不見面，行動電話關機，員工亦不知去向，
      在此情況下，其委託其母甲○○○處理亦符常理；被告與
      甲○○○協議之四家店，關於頂讓裝璜費用、解約金、事
      務處理費、裝璜補助款返還金等，皆明定計算方式及金額
      。退步言之，縱甲○○○與被告無簽立加盟契約終止協議
      書，被告事後亦按加盟合約及協議追償或購回前開項目金
      額。
    (三)聲明：原告之訴駁回。
四、兩造不爭執之事實：
    (一)原告持有乙○○所簽發票載發票日為95年10月19日、金額
　　　310萬元、付款人為新光銀行後埔分行之支票乙紙，屆期
　　  提示，遭存款不足為由退票。
    (二)原告向臺灣板橋地方法院聲請假扣押強制執行，經該院囑
　　　託本院執行，本院於95年12月4日以北院錦95執全助正字
      第2152號對被告發執行命令，禁止乙○○在278萬元及聲
　　　請程序費用1,000元及執行費用22,240元之範圍內向被告
　　　收取該保證金債權或為其他處分，被告亦不得向乙○○清
　　　償。被告收受該執行命令後，依法聲明異議主張乙○○對
　　  其無保證金債權存在。
    (三)乙○○為被告加盟商，加盟店計有中和華順店、中和秀鴻
      店、中和偉德店、中和漳和店、中和和興店、新店君臨店
      、板橋實踐店、板橋偉豐店、土城樂利店，簽約時，除板
      橋實踐店交付被告30萬元保證金外，其餘每家加盟店交付
      被告保證金60萬元，合計510萬元。
    以上事實，為兩造所不爭執（卷(一)第366頁)，並有支票、退
    票理由單、乙○○所得資料清單、加盟契約書、本院95年12
    月4日95執全助正字第2152號執行命令、本院95年12月14日
    北院錦95執全助正字第2152號通知 (卷(一)第3至234頁)在卷
    可稽，應堪信為真實。
五、得心證之理由：經本院協同兩造協議簡化爭點（卷(一)第366
    頁反面），本件兩造之爭點在於：乙○○對被告有無債權存
    在？其債權額數為何? (一)乙○○有無委任甲○○○與被告終
    止加盟契約並進行清算事宜？乙○○與被告之清算是否為通
    謀虛偽意思表示無效？(二)如乙○○有委任甲○○○處理上開
    事宜，則雙方何時終止加盟契約，進行清算，清算後乙○○
    對被告之債權額為何？(三)乙○○是否將清算後對被告之債權
    轉讓與辜偉正及廖姵清？(四)如甲○○○與被告係在收受法院
　　扣押命令後，始進行清算，其清算效力為何？茲判斷如下：
    (一)被告辯稱原告乙○○有委任甲○○○與被告終止加盟契約
      並進行清算事宜，縱乙○○實際上未委任，其亦應負表見
      代理之授權人責任等語，並提出委任狀（卷(一)第255頁）
      、加盟契約終止協議書（卷(一)第273至305頁)為證。惟查
      ，觀諸上開委任狀之日期為95年11月6日，然乙○○於95
      年11月3日出國，至95年12月22日返國，有法務部－入出
      境資訊連結作業在卷可查（卷(一)第389頁），足見乙○○
      於95年11月6日不可能於委任狀上簽名、蓋章，交由甲○
      ○○提出予被告，被告雖再辯稱上開委任狀之日期應係預
      先填載云云，惟如乙○○預先書立委任狀，並無預押日期
      之必要，且該事實，應由被告舉證證明之，於被告未舉證
      證明前，其所辯自非可採。次查，再觀諸委任狀所載亦僅
      中和華順店、中和秀鴻店、板橋實踐店、新店君臨店四家
      加盟店，不及於其他五家加盟店，亦見被告所辯乙○○委
      任甲○○○處理加盟契約云云，並非實在。第查，被告提
      出之上開加盟契約終止協議書，甲○○○逕於乙○○處簽
      其姓名，並未有表明代理乙○○之旨，上開加盟契約終止
      協議書，尚難為乙○○有委任甲○○○處理加盟契約並進
      行清算事實之證明。又查，按由自己之行為表示以代理權
      授與他人，或知他人表示為其代理人而不為反對之表示者
　　　，對於第三人應負授權人之責任，民法第169條前段固定
  　　有明文，但其要件須表見授權人有行為表示以代理權授與
    　他人，實際上未授與代理權，或知他人表示為其代理人而
      不為反對之表示者，始應負授權人責任。就本件而言，被
      告並未證明乙○○曾經表示以代理權授與甲○○○，或甲
      ○○○表示為乙○○之代理人，乙○○不為反對表示之情
      事，雖然甲○○○與乙○○為母子關係，且為乙○○與被
      告加盟契約之連帶保證人，但該二法律關係，並不足以推
      論甲○○○必為乙○○代理人之表見事實；因此，被告辯
      稱乙○○應負表見代理之授權人責任云云，亦非可採。至
      於甲○○○以乙○○代理人之名義與被告為加盟契約終止
      後之清算行為，其法律效果，應依民法第170條規定，於
      乙○○承認前對乙○○不生效力。
    (二)次按就債務人對於第三人之金錢債權為執行時，執行法院
      應發扣押命令禁止債務人收取或為其他處分，並禁止第三
      人向債務人清償，強制執行法第115條第1項固定有明文，
      惟該扣押命令並無確定債權債務之效力，如第三人不承認
      債務人之債權存在，或於數額有爭議或有其他得對抗債務
      人請求之事由時，得向執行法院聲明異議，同法第119條
      第1項亦定有明文，此時債權人對於第三人聲明異議認為
      不實時，得於收受執行法院之通知後十日內向管轄法院提
      起訴訟，亦為同法第120條第2項所明定。因此，第三人於
      收受法院扣押命令後，依強制執行法第119條第1項規定聲
      明異議，經債權人提起訴訟，該債權是否存在、債權數額
      為何或第三人對債務人之對抗事由是否存在等，不論債務
      人與第三人間是否經過清算或確認，即應由法院判斷之，
      於訴訟中第三人並得以收受扣押命令前存在得對抗債務人
      之事由而為主張，以資確定債務人對第三人之債權是否存
      在及其數額為何。本件被告與乙○○間依加盟契約第14條
      之約定，渠等間之帳務係以交互計算方式確定，而稱交互
      計算者，謂當事人約定，以其相互間之交易所生之債權債
      務為定期計算，互相抵銷，而僅支付其差額之契約。從而
      ，本件被告與乙○○就九家加盟店之債權及債務關係，自
      須經渠等交互計算或清算後確定，殊不得以其收本院扣押
      令時乙○○之債權額為度，亦即被告與乙○○於收受法院
      之扣押令後，仍得進行交互計算或清算彼此間之債權債務
      關係，而以清算後之金額，為扣押之金額。
    (三)再按當事人主張有利於己之事實者，就其事實有舉證之責
      任，民事訴訟法第277條前段著有明文。又按主張法律關
      係存在之當事人，須就該法律關係發生所須之特別要件，
      負舉證責任，而事實為法律發生之特別要件者，在消極確
      認之訴應由被告就其存在負舉證之責任，在其他之訴應由
　    原告就其存在負舉證之責。經查，本件原告主張乙○○對
      被告有2,803,240元之債權存在，自應由其負舉證責任，
      惟其僅以乙○○與被告簽訂加盟契約時除板橋實踐店支付
      30 萬元之保證金外，其餘每家均支付保證金60萬元予被
      告云云。然如前所述，被告與乙○○間之債權債務關係，
      係以交互計算方式確定，或於契約終止時清算確定，因此
      ，自不能以乙○○曾交付被告保證金數額，即認被告收受
      本院扣押命令時乙○○對其之債權額。次查，被告辯稱乙
      ○○與其間之加盟契約關係，業經乙○○委任甲○○○與
      其終止一節，固非可採，但乙○○事實上已違約，為兩造
      所不爭執，被告亦於95年11月3日以台北北門郵局第5311
      號存證信函向乙○○表示終止契約，乙○○於95年11月5
      日收受有該存證信函與回執在卷可憑（卷(一)第406至410頁
      )，雖95年11月5日乙○○並未在國內，該存證信函應係其
      家屬代為收受，惟按非對話而為意思表示者，其意思表示
　　　，以通知達到相對人時，發生效力，民法第95條第1項前
　　　段定有明文，而所謂達到，係指意思表示達到相對人之支
  　　配範圍，置於相對人隨時可了解其內容之客觀之狀態而言
    　，不以相對人實際收受為準；因此，被告終止加盟契約之
      意思表示，至遲於乙○○95年12月22日回國後，已發生效
      力，從而被告與乙○○間之債權債務關係即應進入清算或
      結算程序。又查，被告辯稱其清算與乙○○之債權債務關
      係後，乙○○對其尚有1,383,724元之債權等語，業據其
      提出乙○○九家加盟店95年7至11月往來帳報表 (卷(一)第3
      09至336頁)、解約清算表（卷(一)第347至355頁)在卷可按
      ，在原告未舉證推翻下，應堪採信。至於被告辯稱交互計
      算中之債權及保證金不得為強制執行之標的云云。惟被告
      自承於95年11月7日即與乙○○終止加盟契約關係，本院
      之扣押命令，係於95年12月4日發出，係在加盟關係終止
      後，被告與乙○○本須就彼此間之債權債務關係為清算，
      本院之扣押命令自係扣押渠等間清算後之確定債權，況該
      債權得否為強制執行標的，為強制執行法第12條規定聲明
      異議之問題，在法院未撤銷扣押命令前，本院所為之扣押
      命令仍屬有效，被告上開所辯，並非可採。
    (四)被告又辯稱與乙○○結算後，在本院扣押命令送達前，乙
      ○○已將1,383,724元之債權讓與予辜偉正及廖姵清二人
      云云，並提出協議書為憑（卷(一)第256頁)，惟該協議書為
      甲○○○代理乙○○所為，但甲○○○提出之委任狀並非
      實在，且委任之內容係處理中和華順店、中和秀鴻店、板
      橋實踐店、新店君臨店終止加盟契約及接店相關事宜，清
      算後如有剩餘金額，匯入甲○○○之金融機構帳戶，業如
      前述，則甲○○○並無代理乙○○將上開債權讓與辜偉正
      及廖姵清之權限，係屬無權代理。又觀諸被告乙○○所提
      之加盟店解約清算表所示，中和漳和店部分，被告之經辦
      、課長及經理所蓋圓戳章之日期為95年12月20日，板橋偉
      豐店、中和和興店、土城樂利店、中和偉德店部分，被告
      之經辦所蓋圓戳章日期為95年12月20日，課長及經理則為
      95年12月21日，新店君臨店、中和秀鴻店、中和華順店及
      板橋實踐店部分，被告之經辦、課長及經理所蓋之圓戳章
      日期則為96年1月17日，足證被告遲於96年1月17日始能確
      定清算後債權或債務數額，則甲○○○何能於95年11 月6
      日即將債權預先讓與辜偉正、廖姵清，並通知被告，而對
      被告發生效力，上開債權讓與協議書，應屬事後所具，且
      縱如該協議書所載，係清算後如有剩餘款項債權時，始該
      與辜偉正及廖姵清二人，則該債權讓與契約，顯附有停止
      條件，於該停止條件成就前，債權讓與契約亦不生效力，
      如上開所言，被告遲至96年1月17日始能確定與乙○○間
      之債權債務關係，而本院之扣押命令於95年12月11日前已
      送達被告，此觀諸被告之聲明異議狀即明（卷(一)第234頁)
      ，乙○○已不得收取或處分其債權，被告亦不得清償，則
      乙○○自不得將其債權讓與他人；從而，乙○○對於被告
      之1,383,724元之債權，應仍存在。
　　(五)綜上所述，本件被告與乙○○就加盟契約關係終止後，清
　　　算雙方之債權債務關係後，乙○○對被告尚有1,383,724
      元債權存在。從而，原告請求確認乙○○對被告之債權於
      上開範圍內存在，為有理由，應予准許，逾上開範圍之請
      求，則為無理由，應予駁回。
六、本件事證已臻明確，兩造其餘攻擊防禦方法及所舉未經援用
    之證據，經本院斟酌後，認為均不足以影響本判決之結果，
    爰不一一論述，併此敘明。
據上論結，原告之訴為一部有理由，一部無理由，依民事訴訟法
第79條，判決如主文。
中　　華　　民　　國　　96　　年　　11　　月　　8　　日
                  民事第四庭法  官  劉坤典
以上為正本係照原本作成
如對本判決上訴，須於判決送達後20日內向本院提出上訴狀
中　　華　　民　　國　　96　　年　　11　　月　　8　　日
                            書記官  陳素卿
